臺灣高雄地方法院民事裁定　　　　　100年度消債更字第158號
聲　請　人　趙慧琴
上列當事人因消費者債務清理事件聲請更生，本院裁定如下：
    主  文
聲請人趙慧琴自民國一百年八月二十五日下午四時起開始更生程
序。
命司法事務官進行本件更生程序。
    理  由
一、聲請意旨略以：聲請人即債務人趙慧琴前向金融機構辦理消
    費貸款、信用卡契約等致積欠無擔保債務計新臺幣（下同）
    7,977,681 元，因無法清償債務，乃於民國100 年5 月間與
    最大債權銀行台灣土地銀行股份有限公司（下稱土地銀行）
    進行前置協商，但因聲請人未能接受顯足以負擔之還款方案
    ，致使協商不成立，並因聲請人有不能清償債務或有不能清
    償之虞，復未經法院裁定開始清算程序或宣告破產，爰依法
    聲請准予裁定更生等語。
二、按「債務人不能清償債務或有不能清償之虞者，得依本條例
    所定更生或清算程序，清理其債務。」，消費者債務清理條
    例第3條定有明文。衡以消費者與金融機構間債之關係之發
    生，係依契約自由原則及相互間之信賴為基礎，此為社會經
    濟活動得以維繫及發展之重要支柱，債務人經濟窘迫，固不
    應任其自生自滅，債權人一方之利益，仍不能因之摒棄不顧
    。是債務人於協商程序中，自應本於個人實際財產及收支狀
    況，依最大誠信原則，商討解決方案。如終究不能成立協商
    ，於聲請更生或清算時，法院審酌上開條文所謂「不能清償
    或有不能清償之虞」，自宜綜衡債務人全部收支、信用及財
    產狀況，評估是否因負擔債務，而不能維持最基本之生活條
    件；所陳報之各項花費，是否確屬必要性之支出；如曾有協
    商方案，其條件是否已無法兼顧個人生活之基本需求等情，
    為其判斷之準據。
三、經查：
  (一)聲請人前向各金融機構辦理消費貸款、信用卡契約等致積欠
    無擔保債務計7,977,681 元（其中包含資產公司債務1,412,
    648 元），因無法清償債務，乃於100 年5 月間與最大金融
    機構土地銀行進行前置協商，但因聲請人未能接受顯足以負
    擔之還款方案，致使協商不成立，此有債權人清冊、財團法
    人金融聯合徵信中心前置協商專用債權人清冊、當事人綜合
    信用報告、前置協商不成立通知書等在卷可稽（卷第74頁至
    79頁、第71頁至73頁、第64頁至70頁、第28頁），堪認上情
    屬實
  (二)聲請人現以達摩清潔市場之攤販為業，名下有2 筆不動產房
    地，其財產價值依本院100 年度司執字第26542 號拍賣公告
    之第一次拍賣價格約為4,400,000 元，97年度、98年度、99
    年度均無申報所得資料，勞工保險已於97年退保，自陳每月
    收入為20,000元，此有不動產拍賣公告、財產歸屬資料清單
    、綜合所得稅各類所得資料清單、勞工保險被保險人投保資
    料表、收入切結書等件附卷可證（卷第89頁、第12頁至15頁
    、第32頁至33頁、第61頁），均認屬實；是在無其他資料可
    查其收入狀況下，以其所自陳美每月收入20,000元為核算其
    償債能力之基礎，較符實情。
  (三)聲請人主張扶養2 名子女，每月須支付每人之扶養費3,500
    元等語。按直系血親相互間，互負扶養之義務，民法第1114
    條第1 款定有明文。查聲請人長子馮舉新為79年生，次子馮
    玉帆為86年生，長子馮舉新97年有申報薪資所得1900元，次
    子無申報所得資料，此有戶籍謄本、國稅局綜所稅各類所得
    清單及財產清單在卷可參（卷第29頁至30頁、第20頁至27頁
    ），堪認其次子未成年，確屬不能維持生活且無謀生能力需
    聲請人扶養，而其長子已成年而無扶養必要；該扶養費用部
    分，參照民法第1118、1119條規定，其負扶養義務之程度，
    亦應考量其目前身負債務之窘境，所負擔之扶養義務能力，
    自非比一般，是認應以99年度綜合所得稅受扶養人每人免稅
    額82,000元計算，其每人每月扶養費用為6,833 元【計算式
    ：8 2,000 ÷12=6,833，元以下4 捨5 入】為審查基準，是
    聲請人與配偶馮善斌共同分擔後所應負擔未成年次子扶養費
    應為3,417 元，是聲請人主張每月負擔3,500 元與上開數額
    相當，應為可採，故聲請人所需負擔次子馮玉帆扶養費用應
    為3,500 元。至聲請人個人日常生活必要費用部分，審酌聲
    請人負債之現況，基於社會經濟活動之互賴及誠信，該日常
    生活所需費用，自應節制開支，不得有超越一般人最低生活
    標準之享受，否則反失衡平，本院參酌內政部社會司所公告
    歷年最低生活費標準，100 年度7 月高雄市每人每月最低生
    活費標準為11,146元，則聲請人每月最低生活費除有特殊情
    形並有證據證明者外，自宜以此為度，始得認係必要支出。
  (四)綜上所述，依聲請人平均每月之收入20,000元，扣除個人日
    常生活所需之必要費用11,146元及次子馮玉帆3,500 元後，
    其餘額為5,354 元【計算式：20,000－11,146－3,500 ＝5,
    35 4】，而聲請人目前負債總額為7,977,681 元，如以其所
    有財產總值4,400,000 元換價清償上開債務後，剩餘債務為
    3,577,681 元【計算式：7,977,681 －4,400,000 ＝3,577,
    681 】，以上開餘額按月攤還結果，如不計利息，約55年期
    間始能清償完畢，如加計利息負擔，其還款年限顯然更長，
    有違消費者債務清理條例協助債務人重建更生之立法本意，
    堪認聲請人之債務大於財產，而有不能清償債務或有不能清
    償之虞之情事，準此，上開償債年限將使聲請人生活長期陷
    入窘境，於其目前身心狀況俱有不良影響，自非允當。從而
    ，聲請人主張已不能清償債務或有不能清償之虞，聲請本院
    准予更生，依所舉事證及本院調查結果，即無不合。
四、末按「法院開始更生程序之裁定，應載明其年、月、日、時
    ，並即時發生效力。」、「法院裁定開始更生或清算程序後
    ，得命司法事務官進行更生或清算程序，必要時得選任律師
    、會計師或其他適當之自然人或法人一人為監督人或管理人
    。」，消費者債務清理條例第45條第1 項、第16條第1 項分
    別定有明文。本件聲請人其目前收入及財產狀況，不能清償
    債務，有如上述。此外，復查聲請人無消費者債務清理條例
    第46條各款所定駁回更生聲請等事由，有本院民事紀錄科查
    詢表及臺灣高等法院被告前案紀錄表在卷可憑。且聲請人既
    非從事營業活動而屬受薪之消費者，所負無擔保或無優先權
    之債務總額亦未逾1,200 萬元。從而，聲請人聲請更生，洵
    屬有據，應予准許，爰命司法事務官進行本件更生程序。
五、依消費者債務清理條例第11條第1項、第45條第1項、第16
    條第1項，裁定如主文。
中    華    民    國   100    年    8    月     25    日
                      民事庭  法  官  邱泰錄
以上正本證明與原本無異。
本裁定已於100 年8 月24 日下午4 時公告。
本件不得抗告。
中    華    民    國   100    年    8    月     25    日
                              書記官  梁竫